【裁判字號】    95,台非,85
【裁判日期】    950414
【裁判案由】    妨害名譽
【裁判全文】
最高法院刑事判決                九十五年度台非字第八五號
    上  訴  人  最高法院檢察署檢察總長
    被      告  甲○○
上列上訴人因被告妨害名譽案件，對於台灣高等法院高雄分院中
華民國九十三年七月六日第二審確定判決（九十三年度上易字第
一二三號；自訴案號：台灣高雄地方法院九十二年度自字第三四
三號），認為部分違法，提起非常上訴，本院判決如下：
    主  文
上訴駁回。
    理  由
非常上訴理由稱：「按判決適用法則不當者，為違背法令；又除
刑事訴訟法有特別規定外，未受請求之事項予以判決者，其判決
當然違背法令，刑事訴訟法第三百七十八條、第三百七十九條第
十二款分別定有明文。查本件吳黃惠利於民國九十二年十一月十
二日以『劉阿裁聞言，竟勃然大怒，以不堪入耳之三字經公然辱
罵反訴人吳黃惠利』，反訴劉阿裁公然侮辱，並未指訴被告甲○
○公然侮辱吳黃惠利，有刑事反訴狀（見一審卷第六十三頁）可
稽。乃原審竟以『自訴狀誤載為劉阿裁，業經反訴代理人於九十
二年十一月十二日原審審理中當庭更正』為由，逕行論處被告甲
○○公然侮辱罪刑。惟按刑事訴訟法第三百二十條第一項規定：
『自訴，應向管轄法院提出自訴狀為之』。並刪除舊法第三百二
十條第四項『自訴人不能提出自訴狀者，得以言詞為之』之規定
（於九十二年二月六日修正）。而依同法第三百三十九條規定：
反訴，準用自訴之規定。是反訴應提出反訴狀，而不得以言詞為
之。本件吳黃惠利既未提出反訴狀指訴被告甲○○公然侮辱，自
不能僅以反訴代理人於第一審審理中言詞更正反訴劉阿裁公然侮
辱之反訴狀，即認合乎提出反訴之法定程式而進行審判。況反訴
代理人於九十二年十一月十二日第一審審理中，係於法官調查自
訴部分，問：有何其他證據請求調查時，以辯護人之身分，言詞
稱：『……我們今天提出反訴，告甲○○公然侮辱及傷害……』
（見一審卷第五十七頁）；嗣後於陳述反訴要旨之犯罪事實時，
復稱：『如反訴狀』（即指訴劉阿裁公然侮辱之反訴狀）（見一
審卷第五十七、一百四十六頁），並稱：『……反訴人請劉阿裁
將帆架好，卻被劉阿裁辱罵三字經……』（見一審卷第一百四十
六頁）；即審判長訊問反訴被告時，亦係提示反訴狀（見一審卷
第一百六十四頁）。顯然吳黃惠利並未合法反訴甲○○公然侮辱
罪，第一審予以實體判決，應有違誤，原審未予撤銷改判，即有
違背法令。案經確定，爰依刑事訴訟法第四百四十一條、第四百
四十三條提起非常上訴，以資糾正。」等語。
本院按刑事訴訟法第三百七十九條第十二款所謂未受請求之事項
予以判決之違法，係指其請求事項不屬於訴之範圍，法院不應予
以審理判決，而法院竟為裁判者而言。卷查吳黃惠利已於九十二
年十一月十二日對被告甲○○及劉阿裁提起反訴，並於書狀記載
「為被告等涉嫌公然侮辱、傷害等罪嫌，提起反訴事：……被告
劉阿裁聞言，竟勃然大怒，以不堪入耳之三字經公然辱罵反訴人
吳黃惠利……核被告等二人所為，已觸犯刑法第三百零九條第一
項公然侮辱罪嫌……」，有刑事反訴狀在卷可稽（見第一審卷第
六十三、六十四頁）。依反訴狀所載，吳黃惠利已對甲○○及劉
阿裁反訴公然侮辱、傷害罪嫌，並符合現行刑事訴訟法第三百二
十條第一項、第三百三十九條「自訴，應向管轄法院提出自訴狀
為之」「反訴，準用自訴之規定」之規定。嗣於第一審九十二年
十一月十二日調查程序時，吳黃惠利之反訴代理人黃振銘律師當
庭陳稱「……我們今天提出反訴，告甲○○公然侮辱及傷害，告
劉阿裁傷害……」（見同上卷第五十七頁），乃係更正反訴狀所
載，自應以該次調查程序所陳述為反訴之範圍，第一審及原審判
決事實欄記載「雙方遂起口角，甲○○（自訴狀誤載為劉阿裁，
業經反訴代理人於九十二年十一月十二日原審審理中當庭更正）
竟基於公然侮辱之犯意，以台語發音俗稱三字經等足以貶損吳黃
惠利在社會上評價之言詞，辱罵吳黃惠利……」，並論處甲○○
公然侮辱罪刑，尚無違誤。上訴意旨認吳黃惠利之代理人係以言
詞提起反訴，已有誤會。雖反訴代理人黃振銘律師於陳述反訴要
旨之犯罪事實時，稱「如反訴狀」（見同上卷第五十七、一四六
頁）；並於審理時，仍稱「……反訴人請劉阿裁將帆架好，卻被
劉阿裁辱罵三字經……」（見同上卷第一四六頁），不相一致，
惟此係法院依職權應調查事實真相之範圍，仍無礙於吳黃惠利已
對甲○○提起反訴公然侮辱之認定，亦即該項反訴之事實並不受
反訴代理人前後陳述不一之影響。至於審判長訊問反訴被告時，
所提示者為「反訴狀」（見同上卷第一六四頁），其意是否指更
正後之反訴狀，尚屬不明，尚不能因當事人解讀不同，而影響訴
之範圍之認定。非常上訴意旨以吳黃惠利未提出反訴狀反訴甲○
○公然侮辱，僅由其代理人於開庭時以言詞更正，並非合法，第
一審及原審予以實體判決，已有違誤云云，指摘原判決有未受請
求事項予以判決及適用法則不當之違法，難認為有理由，應予駁
回。
據上論結，應依刑事訴訟法第四百四十六條，判決如主文。
中    華    民    國  九十五  年    四    月   十四   日
                      最高法院刑事第十庭
                          審判長法官  洪  清  江
                                法官  石  木  欽
                                法官  李  伯  道
                                法官  林  勤  純
                                法官  陳  晴  教
      本件正本證明與原本無異
                                      書  記  官
中    華    民    國  九十五  年    四    月  二十四  日
                                                Ｒ


司法院資訊處製作；財團法人民間司法改革基金會備份。
